【裁判字號】    92,台上,3147
【裁判日期】    920612
【裁判案由】    貪污等罪
【裁判全文】
最高法院刑事判決                              九十二年度台上字第三一四七號
    上   訴   人  台灣高等法院高雄分院檢察署檢察官
    上訴人即被告  己○○
    選 任辯護 人  蘇吉雄律師
                  陳雅娟律師
    上訴人即被告  庚○○
                  丑○○
                  卯○○
                  乙○○
                  甲○○
                  辛○○
                  壬○○
    被        告  丙○○
                  戊○○
                  丁○○
                  癸○○
                  寅○○
                  子○○
右上訴人等因被告等貪污等罪案件，不服台灣高等法院高雄分院中華民國九十年七月
十八日第二審更審判決（八十九年度上更(二)字第四二三號，起訴案號：台灣屏東地方
法院檢察署八十三年度偵字第一七四五、一八四九、一九一五、一九八０、三一七一
、四四四七、四七九七號、偵緝字第二七號），提起上訴，本院判決如左：
    主  文
原判決撤銷，發回台灣高等法院高雄分院。
    理  由
本件原判決撤銷第一審關於上訴人即被告己○○、庚○○、卯○○、丑○○、甲○○
、壬○○、辛○○、乙○○部分科刑之判決，經比較新舊法結果，改判依修正前戡亂
時期貪污治罪條例論處己○○共同對於主管之事務，直接圖利罪刑（處有期徒刑七年
）；另適用刑法第五十九條規定酌減其刑，判處庚○○、卯○○、丑○○、甲○○、
壬○○、辛○○、乙○○共同對於主管之事務，直接圖利罪刑（各處有期徒刑三年）
；並以己○○、卯○○與被告戊○○、丁○○、癸○○、寅○○、子○○、丙○○（
下稱被告等）被訴背信罪及丙○○被訴行使業務上登載不實文書罪，犯罪不能證明，
第一審就該部分所為無罪判決，為無不合，予以維持，駁回檢察官在第二審上訴。固
均非無見。
惟查：(一)、修正前戡亂時期貪污治罪條例第六條第三款之圖利罪，必須所圖者為不法
之利益，方足構成。依原判決認定之事實，己○○及已故之施孟雄雖分別兼任屏東縣
都市計劃委員會（下稱屏東縣都委會）委員及主任委員，負責審議屏東縣各鄉鎮及屏
東市之都市計畫，但其等參與都市計畫變更案之審議，須依法定程序辦理，且尚須再
送前台灣省都市計劃委員會及內政部都市計劃委員會審議通過，始告確定。屏東市公
二十公園預定地之地主，推派代表前往屏東縣政府，並至屏東縣議會請求將該公園預
定地變更為住宅區，係本於土地所有權人之身分，對政府及民意機關表達意願，並非
不法之行為。則其等因此陳情、請求經合法審議通過變更都市計畫，而獲得較高之土
地價值，能否認為係屬不法之利益，饒有研求之餘地。況依各級都市計劃委員會組織
規程第九條規定，都市計劃委員會審議及討論之案件，應依會議方式進行，非有過半
數以上委員之出席不得開會，並有出席委員過半數之同意始得決議，可否同數時，由
主席裁決（見一七四五號偵卷第四宗第一六一０頁），其審議都市計劃案件係採多數
決方式為之，似非少數一、二委員得以決定。則己○○於屏東縣都委會開會審議該屏
東市公二十公園預定地變更案時，是否有違背法令以促使該變更案得以通過情事，攸
關本件公務員圖利罪成否之認定，自應詳加調查並於判決內敘明。原判決理由並未就
己○○參與屏東縣都委會審議屏東市公二十公園預定地變更案，究竟有何違背法令情
形，及其參與審議通過變更為住宅區行為，如何使地主及投資購買者圖取不法之利益
等情，詳加說明，徒以證人林明法所證屏東市公所在民國七十七年擬定財務計劃，如
在八十年六月三十日以前，全部徵收公二十公園預定地並無財務上之問題等語，遽認
己○○於屏東縣都委會審議該公二十公園預定地變更案時，不顧屏東市公所已擬定徵
收之財務計劃，力促該變更案，減低公共設施保留地比例，應成立公務員圖利罪責，
並就庚○○、卯○○、丑○○、甲○○、壬○○、辛○○、乙○○等人依共同正犯論
處罪刑，難謂無應調查之證據未予調查及判決理由不備之違誤。(二)、原判決事實認己
○○係於七十七年八月間，與時任屏東縣縣長之施孟雄（已於八十二年八月二十六日
亡故）共為本件圖利犯行。然據已判決確定之共犯蔡慶昌於法務部調查局屏東縣調查
站（下稱屏東縣調查站）調查時，供稱伊於八十三年三月十五日案發當日，在陳義雄
律師事務所，甲○○亦在場，陳義雄告訴大家如果調查站問到購買屏東市○○段公園
預定地之事，就全部推到施孟雄身上；嗣伊至立法院己○○辦公室找郭某，當時卯○
○之妻王仲秋在場，郭某亦告訴伊要將購買屏東市○○段公園預定地之事全部推給施
孟雄等語（見同上偵卷第三宗第九七九、九八０頁）。參諸該公二十公園預定地地主
李世登於屏東縣調查站調查時證稱伊與劉順敬等人係經楊文輝居間聯繫，前往拜訪己
○○，請其幫忙促成該公二十公園預定地之變更案，伊就與己○○洽談該公二十公園
預定地變更案之全部過程，並未提及時任縣長之施孟雄有如何介入情事（見同上偵卷
第四宗第一二五五頁背面、一二五六頁、第一二七八至一二八三頁）；而另證人楊文
輝亦稱七十七年間李世登等人陳情變更土地過程中曾與伊找過縣長施孟雄，請求協助
，但施縣長以必須按照都市計劃檢討辦理答覆，至七十八年底施縣長卸任，就未過問
該事情，祇知公園預定地變更為住宅區之事係由己○○、蔡慶昌等人在積極處理等語
。似徵庚○○、丑○○、卯○○、甲○○、鄭素娥及陳義雄所稱其等係經由施孟雄縣
長介紹，始出資購買該公二十公園預定地之語，其真實性頗有可疑。原判決事實認已
故之前屏東縣縣長施孟雄為本件圖利罪之共犯，然於理由內既未說明此項認定所憑之
證據及其心證理由，已嫌理由不備，且該事實認定與上開卷證不相符合，亦有證據上
理由矛盾之違法。(三)、原判決事實認坐落屏東市○○段之公二十公園預定地，其已辦
理所有權移轉登記予乙○○等人名下及尚未辦理移轉登記部分之面積總計為三萬零九
十一平方公尺，變更住宅區徵收百分之三十為公共設施地，尚有二萬一千零六十四平
方公尺，合約六三八三坪，依八十二年三月間屏東縣東港信用合作社所估算每坪市價
新台幣（下同）二十二萬元計算，約值十四億零四百二十六萬元，扣除所謂己○○、
施孟雄、庚○○等人所組投資集團實際支出購地款一億零一百餘萬元，尚可圖得十二
億九千四百二十六萬元之不法利益等情。然判決理由對於屏東縣東港信用合作社就該
土地所估算八十二年間每坪之市價正確與否，及其所憑之證據，則未加說明，已嫌理
由不備。且依原判決事實記載，該屏東市公二十公園預定地變更為住宅區之都市計劃
變更案係於八十年六月二十四日經內政部都市計劃委員會審議通過，同年八月間己○
○等人乃陸續將所購買該公園預定地之土地過戶予乙○○等人名下。如果無訛，則投
資集團成員因之所圖得不法利益，似應以該土地八十年間之市價為計算標準。原判決
事實依該土地八十二年三月間之市價計算其不法利得，即不無矛盾可指。(四)、扣案之
鄭素娥、伍鍾和美、張金水三人所訂立合夥契約書上方，有以手寫方式記載「六千萬
元股金，扣除攤販協會二千四百萬元，地主二成前金一千五百三十萬元，稅金七十萬
元，剩餘二千萬元存議長費用」之支出明細（見同上偵卷第一宗第三十二頁）。原判
決理由係以鄭素娥、甲○○（即伍鍾和美之夫）與張金水所持有合夥契約書上並無上
開支出明細之記載，因認卯○○於偵審中所辯該合夥契約書上開支出明細，係其自行
加註，意在向其妻王仲秋虛報其經手投資土地款項原因，該二千萬元存議長費用之記
載並非實在等語，可以採信，而為有利於上訴人己○○等人之認定。但觀諸證人王仲
秋於八十三年三月十五日，在屏東縣調查站調查時供稱該紙在伊家中查扣之合夥契約
書伊從未看過，不知係何人所有等語（見同上偵卷第一宗第四十三頁背面），似徵卯
○○上開辯詞並非實在，否則其妻豈有供稱該契約書伊未見過，不知係何人所有之語
。原審對此未遑詳查、釐清，遽採信卯○○上開辯詞，亦嫌速斷。(五)、第一審共同被
告鄭素娥於屏東縣調查站調查供稱該合夥契約書上所載支出係伊與甲○○、張金水等
人合夥購買屏東市公園預定地之花費，由蔡慶昌所記載；因伊陸續將二千八百萬元交
予蔡慶昌，遲遲沒有結果，乃多次向蔡某詢問辦理情形，蔡某才向伊及甲○○、張金
水說明有關資金支出情形；地點係在伊家中，在場尚有陳義雄、庚○○、壬○○、卯
○○等人；蔡某表示該契約書上所載「二千萬元存議長費用」係己○○要求作為公園
預定地變更為住宅區之代價，該筆錢已交予己○○等語。而甲○○、壬○○二人及證
人黃榮耀（鄭素娥之夫）於該調查站調查及偵查中亦分別為相同之供述（見同上偵卷
第一宗第三０八、三０九頁、第三三四、三三五頁、第三二六頁、第三五七頁背面、
第三五八頁、第三七三頁）。參以已判決確定之蔡慶昌於屏東縣調查站詢問時亦坦認
該屏東市公二十公園預定地買主（即鄭素娥等人）確有出活動費，且活動費已交予己
○○無誤（見同上偵卷第三宗第二九七頁）。似徵前述在卯○○家中查扣之合夥契約
書上以手寫所載「二千萬元存議長費用」乙節，與實情相符。原判決理由謂並無證據
證明己○○有收受二千萬元活動費之事實等語（見原判決第二十七頁），要與上開卷
證並不相符，而有證據上理由矛盾之違法。(六)、原判決於理由內先係說明由己○○之
親友即庚○○、陳義雄、卯○○及甲○○等人所籌組投資集團前後共召開五次會議，
……第三次於蘇解得住宅，時間為八十年十月十九日等情，業經已判決確定之蔡慶昌
在屏東縣調查站調查及偵查中供述明確（見原判決第十六頁）。然嗣於指駁庚○○、
卯○○、甲○○及乙○○所辯未與己○○聯絡，不知所購買者係公園預定地之語時，
卻又引用蔡慶昌在屏東縣調查站中供稱「八十年初我與庚○○、陳義雄、卯○○、甲
○○等人第三次前往鄭素娥、黃榮耀夫婦住處，在場人除黃榮耀、鄭素娥、壬○○外
，尚有辛○○，當晚討論……」等語，為其論據（見原判決第二十一頁）。是判決理
由就投資集團庚○○等人召開第三次會議究係於八十年十月十九日，在蘇解得住宅舉
行？抑或係八十年初在鄭素娥住宅舉行？先後所述不一，亦有理由前後矛盾之違誤。
(七)、原判決於審酌量刑之理由內說明上訴人己○○等人所購買之公二十公園預定地，
屏東縣政府已超過五年期限未依內政部附帶條件辦理，已經縣政府將該公園用地變更
為住宅區案，列入變更內容綜理表辦理恢復為公園用地等情，有屏東縣政府八十八年
四月九日八八屏府建都字第四八三九八號函附卷可稽，致其等鉅額投資已無利可圖等
語。但觀諸上開屏東縣政府復函說明欄所載，屏東縣政府固於變更都市計劃（第二次
通盤檢討）案內將該公園用地變更為住宅區案列入變更內容綜理表辦理恢復為原公園
用地。然亦謂該變更屏東都市計劃（第二次通盤檢討）案，現正由台灣省都委會審議
中，迄未完成法定審議程序（見原審更(一)卷第一宗第二六四頁），是該變更屏東都市
計劃案似尚未最後確定，原審對該都市計劃變更案已否定案？結果如何？未進一步詳
查，乃於判決理由徒憑該復函，逕認上訴人己○○等人已無利可圖，猶嫌速斷。(八)、
原判決於理由內先係以該公二十即坐落屏東市○○段一九一八、一九四二之一、一九
五五、一九四０、一九一九、一九二二土地，於八十一年三月間業經內政部決議同意
附帶條件變更為住宅區，並經屏東縣政府於同年五月十二日公告發布實施變更都市計
劃，其所附條件為指示屏東縣政府應擬定細部計劃，於未完成細部計劃法定程序前不
得發照建築而已，依當時情況，足讓民眾認為上開內政部決議同意所附條件，屏東縣
政府在民意監督之下，將能如期完成，故經媒體大肆報導之後，社會民眾對該土地之
地價已預期性提高，因認丙○○於不動產放款值調查報告表記載每坪二十二萬元為放
款值，難認有違背任務及明知不實事項，故予登載情事，而就己○○等人被訴共同背
信及丙○○被訴行使業務上文書登載不實部分，為有利於彼等之判斷（見原判決第三
十三、三十四頁）。丙○○於屏東縣調查站供稱該地價每坪二十二萬元係向附近商家
及屏東市第一信用合作社復興分社人員詢價得知，然其對於究係向何人詢價乙節，則
謂對方姓名已經遺忘（見四四七七號偵卷第一六七九、一六八一頁），以許某係本件
抵押貸款之承辦人，本身亦涉嫌高估抵押物價值超額貸款，事關己身利害，所為上開
供詞之真實性，本非無疑。嗣於偵查中經檢察官命其當庭核算上開土地之估價金額，
據其估算每坪為九萬七千七百六十六元（見同上偵卷第一六八四頁背面、第一六八八
頁）。此與其上開於屏東縣調查站所供大相逕庭，猶徵其先前所稱該土地經詢價每坪
達二十二萬元之語，尚乏憑據，難以盡信。原審對之未加詳查、釐清，遽採丙○○於
屏東縣調查站之片面供詞，而為有利之認定，其證據調查職責猶有未盡。且原判決理
由先係謂丙○○於不動產放款值調查報告表記載每坪二十二萬元為放款值，難認有違
背任務或明知不實事項故予登載情事。嗣又謂坐落屏東市○○段一九一八、一九四二
之一、一九五五、一九四０、一九一九、一九二二號土地於八十二年間之公告土地現
值為每平方公尺一萬元，即每坪之公告現值約為三萬三千元，並非相差過鉅等語（見
原判決第三十七頁）。則其抵押放款之估價金額每坪二十二萬元較之公告現值每坪三
萬三千元，達六倍有餘，判決理由謂二者非相差過鉅云云，未免前後矛盾。(九)、貪污
治罪條例第二條前段規定，依據法令從事公務之人員犯本條例之罪者，依本條例處斷
，此為犯本條例規定貪污罪主體之身分規定，有罪判決書應於主文內記載「依據法令
從事公務之人員」，方為完整，其論結欄並應援引該條例第二條前段規定。原判決論
處己○○修正前戡亂時期貪污治罪條例第六條第三款對於主管之事務直接圖利罪；然
其主文未記載「依據法令從事公務之人員」，論結欄內亦未引用該條例第二條前段規
定，自非適法。另就庚○○、卯○○、丑○○、甲○○、壬○○、辛○○、乙○○部
分，原判決理由認其雖無公務員身分，惟與有公務員身分之己○○及施孟雄共犯對於
主管之事務，直接圖利罪，依同條例第三條規定，亦應適用同罪論處。然於主文第三
項庚○○、卯○○、丑○○、甲○○、壬○○、辛○○、乙○○之下，未記載「與依
據法令從事公務之人員」字樣，同非適法。以上，或係檢察官及其餘上訴人己○○等
人上訴意旨所指摘，或為本院得依職權調查之事項，應認原判決仍有撤銷發回更審之
原因。原判決就上訴人己○○等人被訴收受賄賂不另諭知無罪部分及丙○○被訴行使
業務上文書登載不實罪部分，基於審判不可分之原則，均應併予發回。又己○○、卯
○○、戊○○、丁○○、癸○○、寅○○、子○○、丙○○被訴背信罪部分雖屬刑事
訴訟法第三百七十六條第五款之案件，但於修正刑事訴訟法施行前，原得上訴於第三
審法院，且已繫屬於法院，依刑事訴訟法施行法第五條第一項規定，仍應依修正前之
法定程序終結之，併予敘明。
據上論結，應依刑事訴訟法第三百九十七條、第四百零一條，判決如主文。
中      華      民      國    九十二    年      六      月     十二     日
                              最高法院刑事第十二庭
                                  審判長法官  張  淳  淙
                                        法官  謝  俊  雄
                                        法官  蘇  振  堂
                                        法官  張  春  福
                                        法官  呂  丹  玉
      右正本證明與原本無異
                                              書  記  官
中      華      民      國    九十二    年      六      月     十九     日
                                                                   Ｍ


司法院資訊處製作；財團法人民間司法改革基金會備份。
